【裁判字號】    97,訴,1475
【裁判日期】    971029
【裁判案由】    遺產稅
【裁判全文】
臺北高等行政法院判決
                                      97年度訴字第1475號
                              .
原      告  甲○○
訴訟代理人  王淑琍  律師
被      告  財政部臺北市國稅局
代  表  人  凌忠嫄（局長）
訴訟代理人  乙○○
上列當事人間因遺產稅事件，原告不服財政部中華民國97年4 月
3日 台財訴字第09700087380 號（案號：第00000000號）訴願決
定，提起行政訴訟。本院判決如下：
    主  文
原告之訴駁回。
訴訟費用由原告負擔。
    事  實
一、事實概要：原告之母即被繼承人劉高寶連於90年5 月15日死
    亡，原告於核准延期申報期限內辦理遺產稅申報，經被告以
    原告漏報坐落台北市○○區○○段2 小段274 地號土地及其
    地上建物( 下稱內湖區房地) ；坐落新莊市○○段777 地號
    土地持分1/4 及其地上物( 下稱新莊市房地) ，乃併予核定
    遺產總額新臺幣( 下同)26,275,209 元，遺產淨額17,875,2
    09元，應納稅額3,591,818 元，並處罰鍰3,591,818 元。原
    告申請復查結昧，獲追減罰鍰18元，其餘復查駁回。原告仍
    不服，就罰鍰部分提起訴願，經財政部96年9 月13日台財訴
    字第09600303040 號訴願決定( 下稱前訴願決定) 將原處分
     (復查決定) 撤銷，著由被告另為處分。嗣被告重核復查決
    定仍維持原核定( 即原處分) ，原告復提起訴願，經訴願決
    定駁回後，遂提起本件行政訴訟。
二、兩造聲明：
    (一)原告聲明：訴願決定、原處分（重核復查決定）不利原告
                部分均撤銷。
    (二)被告聲明：原告之訴駁回。
三、兩造之爭點：原告漏報前開遺產，有無可歸責之故意或過失
                ？
    (一)原告主張之理由：
      1.揆諸訴願法第95條規定，件財政部前次訴願決定將原處
        分（復查決定）撤銷，命被告酌明後另為處分。其撤銷
        之意旨在於考量原告主觀上並不清楚系爭內湖區房地到
        底屬於父親遺產還是母親之特有財產，加以該等財產本
        即為依法登記之不動產，原告在申報時也已檢附系爭內
        湖區房地與新莊市房地之土地建物謄本，又附上載有父
        親死亡日期的逾核課期間證明書，足以供被告審查發現
        是否核稅，顯無惡意漏報或短報遺產之情形，然被告未
        體察前次訴願決定意旨，仍然維持原核定對原告之處罰
        ，令人無法接受，亦與前揭訴願法第95條規定相違，乃
        違法之行政處分。
      2.按「人民違反法律上之義務而應受行政罰之行為，法律
        無特別規定時，雖不以出於故意為必要，仍須以過失為
        其責任條件。」業經司法院釋字第275 號解釋在案；行
        政罰法第7 條第1 項亦規定：「違反行政法上義務之行
        為非出於故意或過失者，不予處罰。」而所謂「過失」
        ，係指行為人雖非故意，但按其情節應注意、能注意而
        不注意者，為過失。又稅捐稽徵機關欲科納稅義務人漏
        稅罰鍰，除證明該受罰之人有納稅之義務外，更應證明
        該受罰者有漏稅之故意或過失，始為合法，最高行政法
        院94年度判字第520 號判決明揭其旨。因此，原告有無
        過失，自應以原告於91年1 月31日申報母親劉高寶連遺
        產稅之時，有無應注意並能注意，而不注意之情形，為
        其判斷之論據。
      3.查原告申報母親劉高寶連遺產稅之時，並不知其曾出具
        說明書，表示內湖區房地係55年由劉占輝所贈與之財產
        。而原告向被告查詢渠等財產歸戶清冊及劉占輝遺產稅
        申報情形所接獲回覆之財產、所得歸戶清單、劉占輝遺
        產稅復查決定、核定通知書等資料中，亦未附有前開劉
        高寶連所出具說明書，原告對此毫無注意可能性。而原
        告雖曾具名對劉占輝之遺產稅核課事宜申請復查，然實
        際情形均由母親劉高寶連處理，原告毫無所悉。且原告
        係於母親死後，才得悉父親劉占輝生前立有遺囑，原告
        依該遺囑指示，認為系爭坐落內湖、新莊之房地是劉占
        輝生前之財產，並應由原告繼承。況原告於90年12月13
        日補報劉占輝之遺產稅，被告審核後並發給劉占輝之遺
        產稅逾核課期間同意移轉證明書，原告信賴經被告審核
        後所發給之遺產稅逾核課期間同意移轉證明書，並以此
        為申報母親劉高寶連遺產稅之依據，並無不當。雖被告
        嗣以91年4 月22日財北國稅審二字第0910017179號函聲
        明該紙證明書無效，但並不影響原告於91年1 月31日申
        報劉高寶連遺產稅時主觀上認定其合法有效之信賴基礎
        。且原告之信賴並無行政程序法第119 條所規定信賴不
        值得保護情形。原告因基於信賴稅捐機關對劉占輝遺產
        稅逾核課期間同意移轉證明書認定，而辦理申報母親劉
        高寶連遺產稅，並無任何過失可言。
      4.關於原告撤回遺囑主張之緣由，係因嗣後得知母親曾出
        具說明書，表示內湖區房地係55年由父親贈與之財產。
        顯然與劉占輝生前之意思不同，然被告既已依母親出具
        之說明書認定內湖房地之性質，並以此辦理完竣父親遺
        產稅相關事宜，如再以遺囑更動先前確定之法律事實，
        會讓課稅關係更形複雜，才撤回遺囑之主張，並非遺囑
        本身之效力有任何瑕疵，此觀原告91年2 月6 日與91年
        11月6 日所提示之遺囑雖核章樣式不同，但內容完全一
        致可證。更何況，嗣後撤回遺囑之主張，並不會改變原
        告91年1 月31日申報母親遺產稅時，對於母親劉高寶連
        曾出具說明書一事並不知情，主觀上仍然認定是遵從父
        親遺囑所為之信賴。
      5.日前原告至新莊地政事務所，欲辦理繼承母親新莊房地
        遺產事宜，發現自己根本沒有辦理繼承該房地父親劉占
        輝遺產1/2 之登記手續，而僅憑被告出具「母親劉高寶
        連遺產同意移轉證明書」竟無從辦理之疑義。新莊地政
        事務所辜課長好心幫原告向被告查詢，被告承辦人員方
        告以，應另向被告申請父親劉占輝之遺產免稅證明才能
        辦理。雖嗣後向被告申請補發，但已因逾補正期限而遭
        新莊地政事務所駁回。足徵原告主觀上對於父母親遺產
        之歸屬及範圍並不明瞭，被告以前開91年4 月22日函，
        聲明原告於90年12月13日補報劉占輝之遺產稅，由被告
        審核後並發給之劉占輝遺產稅逾核課期間同意移轉證明
        書因屬「誤發」而為無效，並進而以此認定原告主觀上
        有逃漏稅捐之「故意或過失」，顯然過苛！
      6.又查，原告代理人雖曾於申報母親劉高寶連遺產稅之前
        曾向被告申對原告父親劉占輝之遺產所為決定書及復查
        決定，但該資料原告並不知情，且該等資料畢竟並不能
        確認為被告終局之核定，則原告代理人向被告申請核發
        劉占輝「遺產稅逾核課期間同意移轉證明書」以確認劉
        占輝經核定之遺產內容，並無不合。更何況，相關財產
        被告均有檔案資料可查，原告或原告代理人絕不可能想
        見被告出具之資料會有錯誤，且被告並非依人民所載之
        內容逕為核發，而需再依其內部相關資料詳加審核再為
        證明書之核發，準此，原告代理人申請核發前開同意移
        轉證明書以確認劉占輝經核定之遺產內容，其程序完全
        合法正當。原告代理人進一步憑藉著被告出具之劉占輝
        「遺產稅逾核課期間同意移轉證明書」為劉高寶連遺產
        稅之申報並無任何故意或過失可言，遑論原告對於稅務
        毫無所悉，完全委託信賴專業人士辦理，更不可能想見
        被告會有疏失，甚至不可能想見被告之疏失卻處罰原告
        ，不公平之至。
      7.綜上所述，本件歸根究底實為被告之疏失，如被告就其
        所有之相關資料詳加審核，不論原告代理人為原告為如
        何之主張，均不會產生任何錯誤，易言之，原告代理人
        於本件之所有行為均不足以讓被告在依法為正當程序及
        為相關審核時，作出任何錯誤之決定，實不應將被告之
        錯誤由人民來承擔。原告在對於父母親遺產之歸屬及其
        範圍並不明瞭之情形下，信賴被告審核後並發給之劉占
        輝遺產稅逾核課期間同意移轉證明書，而申報母親劉高
        寶連遺產之行為，且所有相關資料均已提出，被告亦有
        完整之檔案及資料可考，並無逃漏遺產稅捐之「故意或
        過失」。
    (二)被告主張之理由：
      1.查原告於其父劉占輝81年間死亡時，繼承人等未於期限
        內申報遺產稅，被告於查核其遺產稅時，被繼承人劉高
        寶連出具說明書主張前揭內湖區房地係配偶於55年間贈
        與，原查乃免併入劉占輝遺產課稅，並就其他遺產核定
        遺產總額8,977,666 元，應納稅額443,433 元及處1 倍
        罰鍰443,433 元。原告嗣於82年6 月29日申請復查，主
        張臺北市○○路○ 段402 號3 樓房屋及通化段1 小段11
        3 地號土地（下稱大安區房地）係被繼承人劉高寶連之
        原有財產，申經復查結果核定遺產總額( 新莊市房地)2
        ,187,625元，淨額為0 元，並註銷罰鍰。是原告已知劉
        占輝遺產稅核定情形，且本件代理人陳鈺璇於90年9 月
        5 日、10月11日及22日曾向被告申請提供被繼承人財產
        、所得歸戶清單及劉占輝遺產稅案件之相關資料影本，
        該等資料足供原告明瞭劉占輝遺產稅核定過程及內容，
        詎原告卻於90年12月13日向被告主張於母名下74年6 月
        4 日以前取得計5 筆房地（含內湖區房地、新莊市房地
        ）係父之遺產，重新申報劉占輝遺產稅，申請核發「遺
        產稅逾核課期間案件同意移轉證明書」，致被告櫃檯人
        員於櫃檯作業時，當場依其申請誤發證明書( 該證明書
        本局已以前開91年4 月22日函聲明無效在案，併予陳明
        ) ，原告並持該證明書意圖向地政機關辦理繼承登記，
        因地政機關未准其登記移轉，原告乃檢附該證明書申報
        劉高寶連遺產稅，惟仍未將內湖區及新莊市房地納入申
        報，從而其未將該等房地併入被繼承人劉高寶連遺產申
        報，難謂無故意或過失。
      2.本件內湖區房地自劉占輝死亡前即登記於劉高寶連名下
        ，被告未納入劉占輝遺產稅核定，原告應即有義務探尋
        原委或申請閱卷，其代理人陳鈺璇多次向被告申請提供
        資料，卻稱不知該房地屬劉高寶連特有財產，從而其未
        將該等房地併入被繼承人劉高寶連遺產申報，自難謂無
        故意或過失。依遺產及贈與稅法第45條首揭規定，被告
        重核復查維持原核定，與訴願法第95條規定及司法院釋
        字第275號解釋意旨，自無違誤。
      3.又按行政程序法第24條第3 項規定：「代理權之授與，
        及於該行政程序有關之全部程序行為。」原告委託陳鈺
        璇代為辦理遺產稅申報之一切事宜，有原告90年9 月5
        日出具委任書附卷可稽，依民法總則第103 條第1 項規
        定，原告漏報遺產違章事證明確，依首揭規定，按所漏
        稅額處1 倍罰鍰，應無不合。
    理  由
一、按「被繼承人死亡遺有財產者，納稅義務人應於被繼承人死
    亡之日起6 個月內，向戶籍所在地主管稽徵機關依本法規定
    辦理遺產稅申報。」及「納稅義務人對依本法規定，應申報
    之遺產或贈與財產，已依本法規定申報而有漏報或短報情事
    者，應按所漏稅額處以1 倍至2 倍之罰鍰。」遺產及贈與稅
    法第23條第1 項前段及第45條分別定有明文。
二、本件原告之母即被繼承人劉高寶連於90年5 月15日死亡，原
    告於核准延期申報期限內辦理遺產稅申報，經被告查核結果
    ，以原告漏報被繼承人所有之系爭內湖區房地及新莊市房地
    價值合計18,492,900元，仍併計核定遺產總額為26,275,209
    元，遺產淨額17,875,209元，應納稅額3,591,818 元，並按
    原告所漏稅額3,951,818 元處以1 倍罰鍰3,591,818 元。原
    告申請復查結果，獲追減罰鍰18元，其餘復查駁回。原告就
    罰鍰部分提起訴願，經財政部以前訴願決定將原處分( 復查
    決定) 撤銷，命被告另為處分。嗣被告重核復查決定仍維持
    原核定，亦經訴願決定駁回原告訴願之事實，為兩造所不爭
    ，並有系爭內湖區房地、新莊市房地所有權登記資料、前開
    遺產稅申報書、被告核定通知書、復查決定、重核復查決定
    及前開各訴願決定書附原處分卷第133-139 、156-159 、28
    6 頁以下可稽，堪信為真實。
三、原告起訴主張：被告所為罰鍰處分既經前次訴願決定撤銷，
    被告重核仍維持原核定，顯與訴願法第95條規定相違；又原
    告係對於父母遺產之歸屬及範圍不明瞭之情形下，信賴被告
    核發其父劉占輝遺產稅逾核課期間同意移轉證明書，因認系
    爭房地屬其父所有，而未列報其母之遺產，並無逃漏稅捐之
    故意或過失，依行政罰法第7 條第1 項及大法官釋字第275
    號解釋意旨，應不予處罰等語。故本件之爭執，在於原告漏
    報其母遺產即系爭內湖區房地及新莊市房地，是否有可歸責
    之故意或過失責任？
四、經查：
    (一)被告於82年間查核原告之父劉占輝(81年1月2日死亡)遺產
      稅時，原告之母劉高寶連(即本案之被繼承人)出具說明書
      ，主張系爭登記於其名下之內湖區房地係劉占輝於55年間
      贈與，被告乃以其屬被繼承人劉高寶連之特有財產，而免
      列入劉占輝遺產稅課稅；另新莊市房地(土地持分1/2、房
      屋持分全部 )係劉占輝之遺產，被繼承人劉高寶連應繼分
      1/2 ，應繼承該土地1/4、房屋1/2。而原告對被告核定其
      父劉占輝遺產應納遺產稅額及罰鍰處分不服，亦以繼承人
      之代表人申請復查結果，並經被告復查決定准予核減遺產
      淨值為0 元及註銷罰鍰處分在案等情，此有原告復查申請
      書、被告前開核定通知書、復查決定書可稽( 見原處分卷
      第7 、67-76 頁) ，原告辯稱其對系爭內湖區房地及新莊
      市房地係屬被繼承人劉高寶連所有，並不知情云云，衡情
      已難採信？
    (二)況且，原告於被繼承人劉高寶連死亡後，曾委託代理人陳
      鈺璇先後於90年9月5日、10月11日及22日向被告申請提供
      該被繼承人財產、所得歸戶清單及劉占輝遺產稅案件之相
      關資料，業經被告分別於90年9 月12日、10月15日及30日
      函覆檢送被繼承人劉高寶連、劉占輝之財產、所得歸戶清
      單及劉占輝遺產稅原核定通知書、復查理由書、復查決定
      書、復查決定稅額更正銷單等相關資料影本，亦為原告所
      不爭，並有被告前開各回函可稽( 見原處分卷第174 、17
      5 、223 頁) ，經核被告所檢送之上開資料，已詳列被繼
      承人劉高寶連、劉占輝所有該等不動產房地之所有權，足
      供原告明瞭劉占輝遺產稅核定過程及內容。詎原告卻於90
      年12月13日向被告遞件重行補申報其父劉占輝之遺產稅，
      並將系爭內湖區房地及新莊市房地列報為其父劉占輝遺產
      ，致被告櫃檯承辦人員作業時，因認劉占輝於81年1 月2
      日死亡，已逾核課期間，當場發給「遺產稅逾核課期間同
      意移轉證明書」( 見原處分卷第95-113頁) 。嗣原告於91
      年1 月31日辦理被繼承人劉高寶連遺產稅申報，即提示前
      揭「遺產稅逾核課期間同意移轉證明書」列示系爭內湖區
      及新莊市房地為其父劉占輝遺產，而未將該等房地併入劉
      高寶連遺產申報等情，亦有原告委由代理人陳鈺璇申報被
      繼承人劉高寶連之遺產稅申報書及檢附之相關資料可稽(
      見原處分卷第144-158 頁) 。
    (三)故綜合上情，原告於知悉系爭內湖區房地及新莊市房地均
      屬被繼承人劉高寶連所有，且其父劉占輝遺產稅早於82年
      間經被告核定結案之情形下，卻於90年12月間重行將上開
      房地列為其父劉占輝遺產申報遺產稅，致被告誤發前揭「
      遺產稅逾核課期間同意移轉證明書」，顯係以不正當方法
      取得該證明書，原告進而持該證明書為附件，用以申報其
      母劉高寶連遺產稅，而未將該等房地列入遺產申報，亦足
      認其有利用該證明書矇混漏報系爭遺產之意圖，縱非屬直
      接故意，亦有取巧漏報之重大過失；再者，被告發給之上
      揭證明書，僅用以證明原告於91年12月13日所申報被繼承
      人劉占輝之遺產，已逾核課期間，應免補稅處罰，且該證
      明書上更明確記載「本證明書不作繼承人身分及遺產產權
      證明之用」等語(見原處分卷第95頁)，原告不得諉為不知
      ，其何來因信賴該證明書而認系爭內湖區房地及新莊市房
      地之所有權係屬其父劉占輝所有可言，原告執此主張其主
      觀無漏報系爭遺產之故意或過失云云，洵無足採。
    (四)復按，公法與私法，雖各具特殊性質，但二者亦有其共通
      之原理，私法規定之表現一般法理者，應亦可適用於公法
      關係。(參照改制前行政法院52年度判字第345號判例意旨
      另「債務人之代理人或使用人，關於債之履行有故意過失
      時，債務人應與自已之故意過失負同一責任。」亦為民法
      第224 條所明定。原告雖主張其係全權委託代書陳鈺璇辦
      理本件遺產稅申報事宜，其本身並不知情云云，惟原告既
      委託陳鈺璇以原告為納稅義務人之名義申報本件遺產稅，
      其即為原告履行前開公法義務之履行輔助人，依前揭民法
      第224 規定，該代理人陳鈺璇之故意過失行為，原告即應
      與自己之故意過失負同一責任。而依前所述，訴外人陳鈺
      璇業以原告之代理人名義向被告調得被繼承人劉高寶連、
      劉占輝之財產、所得歸戶清單及劉占輝遺產稅原核定通知
      書、復查理由書、復查決定書、復查決定稅額更正銷單等
      相關資料影本，依其專業代書之知識，已足明瞭系爭房地
      所有權之歸屬情形及劉占輝遺產稅已核定確定等情，若原
      告所稱係為辦理劉占輝遺產之繼承登記，而須向被告申請
      核發證明書屬實，則以其代理人陳鈺璇所具有之專業代書
      知識，理應知悉依遺產及贈與稅法第41條規定，應向被告
      申請發給核定免稅證明書作為辦理前揭繼承登記之證明文
      件，該代書陳鈺璇即可持被告所提供上揭劉占輝遺產稅核
      定等相關資依法提出申請，惟其捨此不為，卻利用稽徵機
      關作業之漏洞，重行補申報劉占輝遺產稅，而以此不正當
      方法取得被告核發前揭「遺產稅逾核課期間同意移轉證明
      書」，並以該證明書為附件，用以證明系爭房地非屬被繼
      承人劉高寶連所有，而於辦理本件遺產稅申報時，未將該
      等房地列入被繼承人劉高連之遺產申報，實足認該代書陳
      鈺璇有取巧漏報該等遺產之故意或重大過失，縱原告毫不
      知情，惟揆諸前揭說明，原告就該代書前揭故意或重大過
      失之行為，亦應與自己之故意過失負同一責任。原告辯稱
      其係為辦理繼承登記而補報其父遺產稅申報云云，核屬事
      後避就之詞，全無足採。
    (五)又按，訴願法第81條第1 項規定：「訴願有理由者，受理
      訴願機關應以決定撤銷原行政處分之全部或一部，並視事
      件之情節，逕為變更之決定或發回原行政處分機關另為處
      分。…」爰此，訴願決定之形態可分為1.單純撤銷原處分
      ；2.撤銷原處分，並發回原處分機關另為處分。3.撤銷部
      分原處分等同於自為決定。而就本案言，前訴願決定主文
      為：「原處分( 復查決定) 關於罰鍰部分撤銷，由原處分
      機關另為處分。」是該訴願決定並非是單純撤銷原處分，
      而是撤銷原處分，並發回被告重新調查尚未明確的事實，
      再另為處分；復參照大法官釋字第368 號解釋意旨亦認「
      …行政法院所為撤銷原決定及原處分之判決，如係指摘事
      件之事實尚欠明瞭，應由被告機關調查事證另為處分時，
      該機關即應依判決意旨或本於職權調查事證。倘依重為調
      查結果認定之事實，認前處分適用法規並無錯誤，雖得維
      持已撤銷之前處分見解…」可知，被告依職權調查事證，
      倘依調查結果重為認定之事實，認前處分適用法規並無錯
      誤，而維持已撤銷之前決定之見解，於法亦非有違。因此
      訴願決定撤銷發回原處分機關後，只要有發現新事實或事
      證，足以動搖訴願決定基礎之事實及證據出現，原處分機
      關自有可另為合法、適當之處分，若原處分機關發現未經
      斟酌之事實或證據，證明原處分並無違法或不當者，應仍
      得為與原處分相同之處分，尚無違反訴願法第95條規定可
      言。原告此部分主張亦無足採。
    (六)末按，遺產稅係採自行申報制，繼承人應就被繼承人所遺
      之境內外全部遺產，自應依規定期限誠實申報，如有應申
      報之遺產而漏未申報，依首揭遺產及贈與稅法第45條規定
      ，自應處罰。原告辦理被繼承人劉高寶連遺產稅申報，漏
      報前述應繼入遺產總額課稅之系爭內湖區房地及新莊市房
      地，既有前揭可歸責之故意或重大事由，依行政罰法第7
      條第1 項及大法官釋字第275 號解釋意旨，自應處罰。原
      告辯稱被告負有查核義務，其既已提出相關所有資料，且
      被告亦有完整檔案資料可查，不論原告或代理人為如何之
      主張，均不會令被告作出錯誤之決定，不應將被告之錯誤
      轉由原告負擔云云，純屬事後卸責之詞，並無足採。
五、綜上所述，原告之主張，均無足採，被告所為罰鍰處分( 重
    核復查決定) ，於法並無違誤，訴願決定予以維持，亦無不
    合，原告仍執前詞，訴請撤銷，為無理由，應予駁回。
據上論結，本件原告之訴為無理由，爰依行政訴訟法第98條第1
項前段，判決如主文。
中    華    民    國    97    年    10    月   29     日
                    臺北高等行政法院第二庭
                              審判長法  官  徐瑞晃
                                    法  官  陳金圍
                                    法  官  蕭惠芳
上為正本係照原本作成。
如不服本判決，應於送達後20日內，向本院提出上訴狀並表明上
訴理由，如於本判決宣示後送達前提起上訴者，應於判決送達後
20日內補提上訴理由書（須按他造人數附繕本）。
中    華    民    國    97    年    10    月   29     日
                                    書記官   李淑貞


司法院資訊處製作；財團法人民間司法改革基金會備份。
